臺灣高等法院刑事判決
110年度上訴字第3705號
上  訴  人  臺灣基隆地方檢察署檢察官
被      告  張宏瑋


指定辯護人  本院公設辯護人戴遐齡
上列上訴人因公共危險案件，不服臺灣基隆地方法院110年度訴
字第163號，中華民國110年9月29日第一審判決（起訴案號：臺
灣基隆地方檢察署109年度偵緝字第262號），提起上訴，本院判
決如下：
    主  文
原判決撤銷，發回臺灣基隆地方法院。
    理  由
壹、公訴意旨略以：被告張宏瑋基於放火燒燬現未有人所在之他
    人所有建築物之故意，於民國107年10月26日晚間8時許，在
    新北市○○區○○路0巷00號住處，以其所有之打火機點燃報紙
    及日曆紙，盛裝在碗狀容器內，朝隔壁岳王路1巷80號現未
    有人所在之他人建築物（本案標的）之窗戶丟擲進去，引燃
    屋內西北側附近木材等雜物可燃物而造成火災，致該房屋南
    面外牆窗戶上方處附近受有煙燻、西面外牆窗戶上方受有燻
    黑積碳，且木質窗框北側、上方附近均有燒損碳化，喪失建
    築物之效用而燒燬。因認被告涉犯刑法第174條第1項之放火
    燒燬現未有人所在之他人所有建築物罪嫌等語。
貳、原判決意旨略以：
一、本案標的不該當刑法第174條之「建築物」
    依火災原因調查鑑定書所載（見偵緝卷第115頁），本案標
    的為地上磚造建物，屋齡40餘年，荒廢使用無人居住近20年
    ，屋頂有部分塌陷失修，內部無水無電、雜草叢生；又觀諸
    卷內現場照片（見偵緝卷第151至157頁），本案標的之東側
    屋頂大面積裸露而僅有零星鐵皮覆蓋，無從遮蔽風雨；且證
    人楊金快（本案標的物主）、證人施志霖（本案標的物主之
    子）所證及佐以前開現場照片，屋內未放置可供起居、休憩
    之家具、設備或隔間，亦未通水電，依現今一般人生活水準
    客觀加以觀察，顯非適於一般人起居之用，與前揭所指建物
    概念不符，故非刑法第174條第1項之建築物。被告放火燃燒
    本案標的物，自無從論以刑法第174條第1項之罪。
二、被告所為亦不構成刑法第175條第1項、第2項之放火燒燬第1
    73條、第174條以外之物罪
  ㈠本案標的南面外牆窗戶上方處附近受有煙燻、西面外牆窗戶
    上方受有燻黑積碳，然本案標的係獨立磚造結構，既未因本
    案火災倒塌，其重要構成部分亦未獨立燃燒、喪失效用，是
    難單憑窗戶附近之外牆部分出現煙燻，逕論本案標的已達重
    要構成部分燒燬，或喪失其主要效用之程度，堪認被告之行
    為並未燒燬本案標的，故其放火行為僅止於未遂，依前揭規
    定，自無從以刑法第175條第1項規定加以處罰。
  ㈡而就被告放火引燃屋內西北側附近木材等雜物可燃物部分，
    依本案卷內所有事證，均無從判別本案標的內西北側附近木
    材可燃物等受燒雜物，係落葉枯木、他人廢棄之物或有主物
    ，從而，前述在本案標的內經燒燬之木材等雜物可燃物即難
    認原屬本案標的之閣樓樓板或證人楊金快及施志霖等原置放
    於本案標的內之所有物，無法排除係不明人士傾倒之無主廢
    棄物，難認前述經燒燬之木材等雜物合於前開刑法第175條
    第1項、第2項所定「他人所有物」、「自己所有物」之構成
    要件，是依「罪證有疑、利於被告」之法則，應為有利於被
    告之認定，自無從以刑法第175條第1、2項之罪相繩。
  ㈢被告放火後，本案標的木質窗框雖有燒損碳化情形，而該當
    刑法第175條第1項「放火燒燬前2條以外之他人所有物」之
    要件。然本案標的係磚造獨立住宅，新北市政府消防局瑞芳
    分隊據報前往現場時，風向東南，火勢主要燃燒位置在屋內
    客廳，無延燒，經出兩水線滅火，有新北市政府消防局瑞芳
    分隊火災出動觀察紀錄附卷可憑（見偵緝卷第123頁），前
    揭卷內火災原因調查鑑定書亦載明本案火勢無波及其他建築
    物、無延燒，復依現場照片觀察，本案標的係磚造獨立住宅
    ，西側雖有其他住宅（即被告住處），但兩者位置之間隔並
    無可燃物相串連，依當時火勢、風向、現場燒損情形等一切
    情況判斷，延燒至目的物以外之物之可能性較低，是就燒燬
    木質窗框之延燒可能，顯屬有疑。
  ㈣被告放火行為並未使本案標的達燒燬既遂程度，而所燒燬之
    木材等雜物並無法證明係被告以外「他人所有物」或被告「
    自己所有物」，所燒燬本案標的西面之木質窗框，則無證據
    證明有何延燒之蓋然性，而檢察官復未提出其他積極證據或
    指出證明方法，足資證明被告放火燒燬木質窗框之行為有延
    燒而發生實害之具體危險，難謂已致生公共危險之結果，揆
    諸前述說明，自難以刑法第175條第1項、第2項之罪相繩。
三、被告犯刑法第354條毀損器物罪部分未據告訴　
　  本案被告放火行為雖燒燬本案標的內西北側附近木材等雜物
    可燃物，且致南、西面外牆窗戶上方受煙燻、木質窗框北側
    、上方附近受燒損碳化，所為核屬刑法第354條之毀損罪，
    惟如前認定，上開經燒燬之物品，或屬證人楊金快、施志霖
    所有，或屬無主物，而證人楊金快於警詢、偵查中證稱：本
    案標的現在沒有人居住，我沒有損失、沒有要提告（見偵查
    卷第18、127頁）；證人即施志霖亦於偵查及審理中證稱：
    我們不想要追究等語（見偵查卷第125至127頁、原審卷第14
    9頁），無法認定屬上開2人所有部分之無主物，則無人告訴
    。
四、公訴人所提出之前開證人張博攜、楊金快及施志霖之證述、
    現場照片、火災原因紀錄及火災原因調查鑑定書等證據，均
    不足認定本案標的係刑法第174條第1項所定之建築物，亦難
    認定被告上開所為該當刑法第175條第1項、第2項之放火燒
    燬第173條、第174條以外之物致生公共危險之構成要件。本
    案起訴之犯罪事實，經本院審理結果，認為被告所犯應僅評
    價為刑法第354條毀損器物罪，惟本案自始未經被害人提出
    告訴，欠缺訴追條件，應依刑事訴訟法第303條第3款規定，
    諭知不受理之判決。
參、檢察官上訴意旨略以：
一、按刑法第174條所謂建築物，係指定著於土地，上有屋面，
    周有門壁，足以蔽風雨，通出入之工作物（最高法院105年
    度台上字第254號判決意旨參照），證人施志霖於審理中證
    稱是舊家，已經搬離近20年沒住了；每2、3年會去看看，火
    災之前格局是木板，勉強可以居住，最後一次看時，有門、
    窗戶，可以隔絕内外等語。證人張博攜於審理中證稱其住附
    近，雖年久失修，會漏水，上方鐵皮都還完整屋頂覆蓋，火
    災後，鐵皮屋頂已塌陷；本案標的與附近房屋間隔很近，大
    概4、5公尺等語，可見本案標的在火災發生前，雖因多年無
    人居住，年久失修，然應勉強可供居住，且合於上述定著於
    土地，上有屋面，周有門壁，足以蔽風雨，通出入等，而屬
    刑法第174條之「建築物」。依卷附火災原因調查鑑定書所
    載及現場照片所示，本案標的固已荒廢使用，無人居住近20
    年，屋頂有部分塌陷失修，内部無水無電、雜草叢生，且東
    側屋頂大面積裸露而僅有零星鐵皮覆蓋等情，然此均係火災
    後本案標的之狀態，尚難據以認定火災發生前之狀態，自無
    由逕認本案標的非屬建築物。
二、參諸上開證人張博攜所述，本案標的之鐵皮屋頂原本好好的
    ，火災後已塌陷等語，且依卷附新北市政府消防局109年10
    月7日火災原因紀錄及109年12月7日火災原因調查鑑定書(檔
    案編號：H18J26U1)所示，本案標的之南面外牆窗戶上方處
    附近受有煙燻；西面外牆窗戶上方受有燻黑積碳，且木質窗
    框北側、上方附近均有燒損碳化；北面牆西側有部分受燒剝
    落情形，該處附近木質門框有燬損碳化僅餘角材等情，堪認
    本案標的之重要部分開始獨立燃燒，足以變更建築形體致喪
    失遮風避雨效能，是故本案標的已因燃燒結果喪失其主要效
    用，而達於燒燬之既遂程度。再參酌本案標的與附近房屋間
    隔相近，火災當時火煙竄燒、燃燒面積約100平方公尺之燃
    燒情形，風向為東南風等節，實難謂無延燒至他物之具體危
    險存在。
三、原審判決認本案標的非屬刑法第174條之「建築物」，且不
    合於同法第175條之要件，僅構成同法第354條之毁損器物罪
    ，進而為不受理之諭知，其認事用法容有違誤。
肆、本院查：
一、我國刑法174條第1項之「建築物」是否以「適於人之起居」
    為必要，究竟如何解釋，依序以法律解釋方法闡述。
　㈠首以文義解釋觀之，刑法174條第1項「現未有人所在之他人
    所有建築物」係與「現非供人使用之他人所有住宅」分列，
    立法者明顯區分二者之不同，且「住宅」與「建築物」文義
    不同，建築物之文義範圍遠大於住宅，如將建築物需以適於
    人起居，所謂「起居」，依教育部《重編國語辭典修訂本》解
    釋，乃「泛指日常生活」，而日常生活者，無非人之衣食住
    行，果在建築物內衣食住行，實則與住宅無異，此部分最高
    法院86年度臺上字第2257號、99年度台上字第1236號、101
    年度台上字第3352號判決所附加「適於人之起居」之條件，
    已將「住宅」與「建築物」合一，與本有文義不盡相符，又
    與同院105年度台上字第254號判決見解不盡一致，經該院透
    過統一見解程序處理前，不當然拘束事實審法院。
  ㈡復就體系解釋，刑法第173條第1項之「現供人使用之住宅」
    或「現有人所在之建築物」，立法體例亦為「住宅」及「建
    築物」分立而與第174條第1項悉相一致，第173條第1項與蔽
    174條第1項之建築物僅在有無人所在及他人所有二條件上有
    所差異，最高法院就第174條第1項之建築物附加「適於人之
    起居」之要件，其推理係以「此由該條項將「『住宅』」與『
    建築物』」併列即可知之」（見該院86年度臺上字第2257號
    判決），則依體系解釋，同樣將住宅與建築物併列之第173
    條第1項之亦應為相同之處理，然該院從未就第173條第1項
    之建築物為「適於起居」之論述（該院值得參考判決88年度
    台上字第5411號刑事判決，建築物為學校），是體系上似不
    應就第174條第1項之建築物另加諸「適於人之起居」為必要
    。
　㈢歷史解釋
  ⒈大清新刑律由清廷頒布於1911年1月25日，乃日本法學家岡田
    朝太郎以1907年頒佈日本新刑法改編而成，該日本法沿用至
    今，主要以1871年德國刑法典為範本新訂。大清新刑律雖未
    正式實施，但其內容基本為中華民國在1912年暫行新刑律所
    採。暫行新刑律於1914年、1915年、1919年多次提出修正案
    。1928年南京國民政府以此為基礎公布中華民國刑法，即「
    舊刑法」。現行刑法於24年又參酌舊刑法而新訂頒佈，是我
    國刑法典之制訂主要繼自日本、德國法，得由大清新刑律、
    暫行新刑律、第二次修正草案、舊刑法進行歷史解釋之依歸
    。
　⒉大清新刑律、暫行新刑律、第二次修正案、舊刑法及現行刑
    法立法理由
　⑴大清新刑律及暫行新刑律規定就放火之他人所有物中之建築
    物分別列舉，此由1912年暫行新刑律第186條規定「放火燒
    燬他人所有物，當左列之一者，處死刑無期徒刑或一等有期
    徒刑:一在城鎮及此外人煙稠密處所之建築物二陳列儲藏多
    數宗教科學美術工藝之貴重圖書物品之建築物三宗教或歷史
    之貴重建築物四儲藏硝磺彈葯或軍需品之倉庫及其他建築物
    五多眾執業或止宿之礦坑兵營學堂病院救濟所工場寄宿舍獄
    舍及其他建築物六現有多眾集會之寺院戲場旅店及其他建築
    物...」、第187條「放火燒燬前條所列以外之他人所有建築
    ...」可見一般，參諸條文內容大致相同之1907年大清刑律
    草案所列二條之立法理由「本條為放火罪中之最重者，蓋火
    勢所及，非人力所能豫測，而本條臚舉各款尤公共最鉅之危
    害，故科以重刑」、「除前條各款之外燒燬其餘營造物(按
    即民國暫行新刑律之建築物)或鑛坑者，均照本條處罰，例
    如燒燬山間林內孤立之家屋或試採之際使用少數工人之鑛坑
    等類是也，雖放火於孤立之營造物而言，延燒人家稠密之處
    所之危害，則據本條第二項加重」（以上見黃源盛，晚清民
    國刑法史料輯注（上），元照出版社，2010/07，第123頁)
    。
　⑵1918年刑法第二次修正案，第178條第1項規定「放火燒燬現
    供人使用之住宅或現有人所在之建築物...」（文字同現行
    法第173條）之立法理由「本案列舉之物以有無人所在分別
    規定，其有人所在之物，不問屬於自己或他人概採抽象制，
    所以尊重人命也」、第179條第1項「放火燒燬現非供人使用
    之他人所有住宅或現未有人所在之他人所有建築物...」（
    文字同現刑法第174條）立法理由「本條所列舉之物與前條
    同，但犯罪時無人所在者，其物若屬於他人，則採抽象危險
    制，若屬於自己，則採具體危險制」（見同上，晚清民國刑
    法史料輯注（上），第699、700頁）。1928年舊刑法第187
    條第1項及第188條第1項之法條文字及之立法理由之文字完
    全同上開草案（同上書，下冊，第958、959頁）。嗣現行刑
    法第173條、174條第1項條文文字亦相同，第173條立法理由
    為「查第二次修正案理由謂......原案對於所列舉之物，分
    別他人及自己所有，其屬於他人者，採抽象危險制，其屬於
    自己者，採具體危險制。（參照原案第一百八十九條）本案
    對於所列舉之物，以有無人所在分別規定其有人所在之物，
    不問屬於自己或他人，概採抽象制，所以尊重人命也」、第
    174條立法理由「查第二次修正案理由謂本條所列舉之物與
    前條同，但犯罪時無人所在者，其物若屬於他人，則採抽象
    危險制，若屬於自己，則採具體危險制」。
　⑶可見從歷史解釋，現行法第173、174條放火罪之客體，從清
    末起立法伊始時列舉各種建築物，強調建築使用之特性，到
    第二次修正案、舊刑法及現行刑法，分別列舉「住宅」與「
    建築物」，立法理由亦一再強調「列舉」，顯然住宅並非建
    築物之例示，住宅以外之建築物是否適於人起居，應非立法
    者之意思，亦非二者併列而將建築物之性質受限於住宅之定
    義。
　⒊反觀日本刑法自1907年頒行以來，關於放火罪之第108、109
    及只有規定「現供人居住使用或現有人所在之建築物」、「
    現非供人居住使用且現未有人所在之建築物」（以上條文使
    用之漢字為「建造物」），並無我國之「住宅」與「建築物
    」之併列，且該國最高裁判所前身大審院於大正13年5月31
    日就該國刑法放火罪建造物定義「住家或其他與其類似之工
    作物，定著於土地而有適合於人之起居與出入的構造之物」
    （以上條文及大審院判決譯文均見法官學院，日本刑法註釋
    書分冊，110年8月，第172頁以下），我國最高法院86年度
    臺上字第2257號之「其所謂之『建築物』，乃指定著於土地之
    工作物，須上有屋面，周有門壁，足以蔽風雨、通出入，適
    於人之起居始足當之」，用字遣詞語順與日本大審院判決如
    出一轍，應係迭譯承繼上開日本戰前實務見解而為裁判，但
    我國法律已明文區分並列舉「住宅」及「建築物」，不似日
    本僅規定「建造物」，如逕將日本實務見解移植，亦違背我
    國立法當時僅以有無人所在，而將建築物與住宅分別列舉之
    立法宗旨。
　㈣由目的解釋觀之，從第二次修正草案至舊刑法及現行法，均
    在強調本案列舉之物以「有無人所在」分別規定，如將建築
    物之定義附加適於人起居之條件，恐使建築物之規範射程形
    同住宅，亦與立法目的不符。
　㈤由上開文義解釋、體系解釋、歷史解釋及目的解釋，我國刑
    法第173條及第174條之建築物，不應以適於起居為必要，原
    判決就此部分認定，尚非允恰。
二、本案建築物為地上磚造建物，確有屋面，周有門壁，雖東側
    屋頂有部分塌陷失修（見偵緝卷第115頁之火災原因調查鑑
    定書及同卷第151至157頁之現場照片），然證人即屋主張博
    攜確有提及本案建築物火災前屋頂完整適於居住之情狀，原
    判決此部分未就詳加調取火災前當地政府空拍圖或GOOGLE衛
    星圖比對。甚至本案建築物西側部分即被告放火部分屋頂仍
    屬完整，似非完全喪失遮風蔽雨功能。再者，本案標的西側
    屋頂有部分受燒變色之情形，南面外牆窗戶上方處附近受有
    煙燻、西面外牆窗戶上方受有燻黑積碳，經原審認定在案，
    則刑法第174條之建築物既須有蔽風雨之功能，屋頂及窗戶
    具有其重要性，西側屋頂既已受燒，另窗戶復遭嚴重燒燬碳
    化，火勢之強可以想見，此部分有無致建築物喪失應有遮風
    蔽雨之效用，能否謂獨立燃燒未達燒燬程度，而對公共安全
    毫無影響，亦有疑義。
伍、綜上所述，刑法第174條第1項建築物之解釋，不應以適於人
    起居為必要，本案建築物是否完全不具備遮風蔽雨功能，且
    有無因獨立燃燒至喪失蔽風雨效用，原判決認定，於法不合
    。檢察官上訴，並非全然無據。原審未審酌上情，以本案被
    告係犯單純毀損他人之物罪未經告訴而為不受理判決，適用
    法律顯有不當，為兼顧被告審級利益，爰將原判決撤銷，並
    發回原審另為適法之處理。
據上論斷，應依刑事訴訟法第369條第1項但書，判決如主文。
本案經檢察官陳昭仁提起公訴，檢察官林姿妤提起上訴，檢察官
越方如到庭執行職務。
中　　華　　民　　國　　111 　年　　5 　　月　　10　　日
                  刑事第二十三庭審判長法　官  許永煌
                                      法　官  雷淑雯
                                      法　官  吳定亞
以上正本證明與原本無異。
如不服本判決，應於收受送達後20日內向本院提出上訴書狀，其
未敘述上訴之理由者並得於提起上訴後20日內向本院補提理由書
（均須按他造當事人之人數附繕本）「切勿逕送上級法院」。
                                      書記官  郭侑靜
中　　華　　民　　國　　111 　年　　5 　　月　　11　　日